【裁判字號】    89,台上,863
【裁判日期】    890224
【裁判案由】    偽造文書
【裁判全文】
最高法院刑事判決                                八十九年度台上字第八六三號
    上訴人  台灣高等法院檢察署檢察官
    被  告  丙○○
            甲○○
            乙○○
右上訴人因被告等偽造文書案件，不服台灣高等法院中華民國八十六年十一月十一日
第二審更審判決（八十六年度上更(一)字第三八五號，起訴案號：台灣基隆地方法院檢
察署八十四年度偵續字第十一號），提起上訴，本院判決如左：
    主  文
上訴駁回。
    理  由
一偽造文書部分：
按刑事訴訟法第三百七十七條規定，上訴於第三審法院，非以判決違背法令為理由，
不得為之。是提起第三審上訴，應以原判決違背法令為理由，係屬法定要件。如果上
訴理由狀並未依據卷內訴訟資料，具體指摘原判決不適用何種法則或如何適用不當，
或所指摘原判決違法情事，顯與法律規定得為第三審上訴理由之違法情形，不相適合
時，均應認其上訴為違背法律上之程式，予以駁回。本件上訴意旨略稱：(一)、卷附之
空白本票其上發票人為王淑珠、劉全耀，其中「劉全耀」之印文與基隆市第二信用合
作社第○六一八四－九號帳戶票號0000000號面額新台幣（下同）一百三十三
萬六千元之支票其上之「劉全耀」截然不同，而空白本票上之「劉全耀」印文及所謂
偽造之民國八十二年十一月三日協議書內「劉全耀」之印文相同，究竟該本票之簽
名及印文係何人所為，協議書上之印文是否出於偽造，自有詳加調查之必要，原判決
對此未詳予調查說明，有應於審判期日調查之證據未予調查之違法。(二)、原審以提出
該協議書僅供法院辦案參考，尚不足生損害於買受人即告訴人之權益，然查被告丙○
○等人固無法僅憑該紙協議書對告訴人行使票據上權利，惟被告丙○○就與劉全耀（
訴訟代理人為王淑珠）間給付票款事件民事訴訟中主張協議書所載，證明當日雙方會
算後，王淑珠應再給付之金額，即台灣基隆地方法院八十三年度簡上字第一一號民事
判決上訴人聲明欄(三)部分所載，縱法院未以該協議書作判決之依據，然既提出主張即
為法院審理以為心證形成之事項，並非必為法院所摒棄始能謂無足生損害，原判決當
有違背論理法則。(三)、據告訴人王淑珠就不服地方法院判決所具聲請提起上訴狀所載
略以既認定該八十二年十一月三日協議書為真正，理應就該協議書中所載有公信力之
文件比對其印文是否相符，而不能僅就空白本票比對印文，該協議書所載當日交付之
證件，其中買賣契約書、土地登記申請書、公證請求書、土地增值稅申請書，均為辦
理過戶登記之文件，須經買賣雙方用印，現存於基隆地政事務所，應有絕對之公信力
，被告等既稱八十二年十一月三日當日交付上開文書同時作成協議書，則理應使用同
一顆劉全耀印章，二者不可能相異，原審對此有公信力之文件置之不查等情，亦見調
查之途徑未窮，仍有查明必要等語。
惟查原判決以公訴意旨略以被告丙○○、甲○○夫妻，於八十二年十月二十三日委託
被告乙○○將丙○○所有坐落基隆市安樂區○○○段一三○之五○地號土地，包括其
上門牌號碼基隆市○○路二○○巷七四號之房屋一棟，以三百二十三萬元售予王淑珠
，經王淑珠給付全部價金後，丙○○、甲○○、乙○○於同年十一月三日偽刻王淑珠
及其丈夫劉全耀之印章，蓋於偽造與上開房地買賣契約有關之協議書，並持之在台灣
基隆地方法院所審理八十三年度基簡字第八六號案件中行使，因認被告等涉嫌共犯刑
法第二百十六條、第二百十條之行使偽造私文書罪云云。係以告訴人之指訴及卷附所
謂偽造之協議書為其證據。然訊之被告等均否認有偽造私文書之犯行，丙○○辯稱：
伊委託乙○○賣房子，訂定契約過程亦委由乙○○處理，一切授權其妻甲○○辦理，
伊不知情。甲○○辯稱：告訴人尚欠購屋尾款一百三十三萬六千元，才與告訴人協議
，協議書由乙○○代書，印文是真正，並非偽造。乙○○辯稱；伊代書協議書，直接
代賣方丙○○及買方王淑珠、劉全耀書寫姓名，買方之印章由告訴人蓋章，印文係真
正，並非偽造。而告訴人交付甲○○之本票金額係空白，伊於書寫協議書時一時失察
，誤書為面額一百三十三萬六千元，純屬誤記，伊未偽造文書各等語。經查卷附所謂
偽造之八十二年十一月三日之協議書係告訴人一人出面與被告甲○○、乙○○等在板
橋市區○路三十九號簽訂，業經證人許蘇阿蘭於原審證述在卷。而該協議書上係記載
：「甲方為丙○○，乙方為王淑珠，甲、乙雙方今日延伸八十二年十月二十三日所訂
協議書。一甲方將(一)、戶口名簿影本二份。(二)、身分證影本一份。(三)、……。計十一
項交給乙方收執。乙方將(一)、票號ＨＷＴ0000000號、○六一八四之九帳號、
票額一百三十三萬六千元整（指支票）等。(二)、本票票號ＴＨ0000000號、票
額一百三十三萬六千元整。(三)、新台幣二十九萬四千元整。計三項給付甲方收執。雙
方恐口說無憑，特立此書」等語。告訴人對該協議書之內容，除堅稱該本票係空白，
未書寫金額及協議書末行之「王淑珠」、「劉全耀」之簽名及印文，均非告訴人與劉
全耀所簽、蓋，其印文亦與彼等平日所用之印文不符，顯係被告等所偽造外，其餘記
載內容均表示係真實，並無任何爭執，且供承於八十二年十一月三日被告甲○○、乙
○○有交付伊一袋過戶資料，伊亦交付面額一百三十三萬六千元之支票一張、現金二
十九萬四千元與甲○○、乙○○，同時由伊以其本人及其丈夫劉全耀印章當場在一紙
空白本票上簽名、蓋章後交與甲○○、乙○○等情。第一審法院為調查該協議書上王
淑珠、劉全耀之印文是否出於偽造，曾將該所謂偽造之八十二年十一月三日之協議書
、空白本票及八十二年十月二十三日雙方所簽訂另紙協議書連同告訴人所提供之「王
淑珠」、「劉全耀」印章二枚、存證信函、租賃契約書等資料函請法務部調查局比對
鑑定結果，認定所謂偽造之協議書及八十二年十月二十三日之協議書、空白本票、存
證信函上之「王淑珠」印文與告訴人所提供之「王淑珠」印章所蓋印文相同，所謂偽
造之協議書及空白本票上「劉全耀」印文與告訴人所提供之「劉全耀」印章所蓋印文
不同，但所謂偽造之八十二年十一月三日協議書上之「劉全耀」印文與空白本票上之
「劉全耀」印文相同，有該局八十四年十一月十五日陸二字第八四一二一八九○號鑑
定通知書在卷可稽。而該空白本票上之「王淑珠」、「劉全耀」之印文，係於八十二
年十一月三日告訴人在乙○○住處當場所蓋，係屬真正，已據告訴人陳明在卷，倘該
所謂偽造之協議書上「王淑珠」、「劉全耀」之印文，係被告等偽刻印章加蓋其上，
何以各該印文與告訴人所自認為其親自加蓋之真正印文相同，告訴人所指該協議書上
「王淑珠」、「劉全耀」之印文，係被告等偽刻印章加蓋其上，尚與事實不符。被告
乙○○所辯係告訴人以其本人及劉全耀之印章加蓋於協議書上，該協議書係屬真正，
尚非無據，自難認被告等有偽造私文書之犯行。復說明依前述所謂偽造之協議書記載
之內容以觀，該協議書係將被告丙○○與告訴人王淑珠等履行買賣契約而交付過戶文
件及價金之情形，即互相已交付收執之證件、票據及現金等加以記載，以為證憑，與
雙方原訂之買賣契約內容不生影響。雖乙○○將告訴人所交付未填載金額之本票誤書
為面額一百三十三萬六千元，然按諸本票為要式證券，如欠缺票據法所規定本票應記
載事項之一者，其本票無效。故票據權利人非持有記載完全之本票，除法律另有規定
，無從行使票據上之權利。告訴人交付丙○○之本票既未記載金額，屬法定應記載事
項有欠缺之票據，丙○○本不得持以主張該票據上之權利，並不因乙○○此項誤書而
使丙○○得行使該本票之權利，尚不足生損害於告訴人。至台灣基隆地方法院八十三
年度基簡字第八六號民事案件，丙○○係本於票據法律關係，起訴請求劉全耀給付前
述票號ＨＷＴ0000000號支票之票款一百三十三萬六千元及其遲延利息，其訴
訟標的為該支票之票據關係，與該協議書上所記載之本票金額無關，丙○○於該民事
案件審理中雖提出該協議書為證，亦不足生損害於告訴人，自亦不能成立行使偽造私
文書罪。此外復查無確切證據證明被告等有偽造私文書之犯行，因而維持第一審諭知
被告等無罪之判決，駁回此部分檢察官在第二審之上訴，已詳予說明其所憑之證據及
其論斷之理由。所為論述均有卷存資料可資覆按，從形式上觀察並無所謂違背法令之
情形存在。按第一審法院調查中曾訊問告訴人：「此本票（指扣案票號ＴＨ0000
000號空白本票）是否當天（十一月三日）你所簽名、蓋章﹖」「扣案之空白本票
是否是你親自簽王淑珠、劉全耀及蓋章﹖」告訴人均答：「是的」（第一審卷第二十
五頁背面、第九十七頁正面）。原判決根據告訴人上開供述及前述之鑑定通知書等相
關證據，認定告訴人所指之偽造協議書上王淑珠、劉全耀之印文既與告訴人所自認為
其所親自加蓋且屬真正之空白本票上之印文相同，該協議書係屬真正，而非被告等所
偽造，已於理由內詳加論述說明。上訴意旨指原判決就此部分未加以調查說明，難謂
係依據卷內資料執為指摘之適法上訴第三審之理由。又證據之調查，事實審法院原有
裁量之職權，原判決已依前述證據認定八十二年十一月三日之協議書上「王淑珠」「
劉全耀」之印文係真正，並非偽造，則其待證事實已臻明確，原審法院未再向基隆地
政事務所調取買賣契約書、土地登記申請書等文件，比對二者之印章是否相同，亦難
指為違法。其餘上訴意旨，就原判決所為論斷，究竟違反如何之證據法則，未依據卷
內資料具體指摘，徒憑己意，就原判決依憑證據論斷事實及判斷證據證明力之合法職
權行使，漫指其違法，亦難認係合法上訴第三審之理由。從而，此部分之上訴為違背
法律上之程式，應予駁回。
二詐欺部分：
按刑事訴訟法第三百七十六條所列各罪之案件，經第二審判決者，不得上訴於第三審
法院，法有明文。本件檢察官起訴上訴人涉牽連犯詐欺罪嫌部分，起訴書認係成立刑
法第三百三十九條第一項第三項之罪嫌，核屬刑事訴訟法第三百七十六條第四款之案
件，依上開說明，既經第二審判決，自不得上訴於第三審法院。縱起訴書認此部分與
前述上訴人涉犯偽造私文書罪嫌部分有牽連犯關係，為裁判上一罪，但其涉嫌犯偽造
私文書罪部分之上訴為不合法，本院應從程序上予以駁回，而無從為實體上判決，對
於輕罪部分之此部分，亦無從適用審判不可分原則，為實體上審判。上訴人竟復一併
提起上訴，顯為法所不許，應予駁回。
據上論結，應依刑事訴訟法第三百九十五條前段，判決如主文。
中      華      民      國    八十九    年      二      月    二十四    日
                              最高法院刑事第五庭
                                  審判長法官  董  明  霈
                                        法官  丁  錦  清
                                        法官  林  茂  雄
                                        法官  王  居  財
                                        法官  林  秀  夫
      右正本證明與原本無異
                                              書  記  官
中      華      民      國    八十九    年      三      月      三      日


司法院資訊處製作；財團法人民間司法改革基金會備份。
